【裁判字號】    95,訴,911
【裁判日期】    951127
【裁判案由】    塗銷地上權登記
【裁判全文】
臺灣士林地方法院民事判決               95年度訴字第911號
原      告  寅○○（即祭祀公業藍引管理人）
            卯○○（即祭祀公業藍引管理人）
            庚○○（即祭祀公業藍引管理人）
            壬○○（即祭祀公業藍引管理人）
            癸○○（即祭祀公業藍引管理人）
共      同
訴訟代理人  楊延壽律師
被      告  戊○○
兼上一人
訴訟代理人  己○○
被      告  辛○○
            丙○○
兼上二人共同
訴訟代理人  丁○○
被      告  乙○○
            子○○
兼上二人共同
訴訟代理人  甲○○
被      告  丑○○
上列當事人間塗銷地上權登記事件，本院於中華民國95年11月9
日言詞辯論終結，判決如下：
    主  文
被告應將坐落臺北市○○區○○段五小段第一五地號及第一五之
一地號土地上，登記日期：民國三十九年四月一日、權利人：藍
水典、設定權利範圍：面積各四０‧０四平方公尺之地上權登記
予以塗銷。
訴訟費用由被告負擔。
本判決得假執行。
    事實及理由
一、原告主張：伊等為祭祀公業藍引派下員選任之管理人，並經
    臺北市內湖區公所於民國94年11月7日准予備查。之前，祭
    祀公業藍引自日據時代明治41年即民國前4 年登記成立管理
    人為藍清祈、藍元盛、藍李義、藍王等4 人至民國38年間，
    之後均無改選。而臺北市○○區○○段五小段15地號（重劃
    前為同區○里○段○○○段第31、31-1至-9、34、34-1至-3
    、34-6至-23 、46、46-1至-5、48、49、49-1至-4、51、51
    -1至-3、52、52-1）及第15-1地號（分割自第15地號）土地
    （下稱系爭土地）為祭祀公業藍引所有，屬派下員全體公同
    共有，詎被告戊○○、己○○、丑○○之父，即丁○○、辛
    ○○、丙○○及甲○○、子○○、乙○○之祖父藍水典竟於
    民國38年間與藍乾能，偽稱：藍乾能為祭祀公業藍引「代理
    管理」，於重劃前新里族段羊稠小段第48地號土地上設定權
    利範圍面積73．59平方公尺之地上權予藍水典。實者，藍乾
    能既非系爭土地所有人亦非祭祀公業藍引管理人，且未獲祭
    祀公業藍引全體派下員授權，對系爭土地自無處分權。況系
    爭地上權登記於民國38年間，依當時有效之土地登記規則第
    17條規定：「登記，應由權利人及義務人共同聲請之，權利
    人如因特殊情形，不能覓致義務人共同聲請登記時，得由權
    利人陳明理由，填具保證書，呈請單獨聲請登記。」及台灣
    省政府於民國38年以38戍微府鋼地甲字第01981 號代電各縣
    市政府之「台灣省各縣市辦理單獨聲請地上權設定登記應行
    注意事項」規定：如建物基地使用人已與基地所有人訂有口
    頭或書面之合法地上權契約，而基地所有人拒不履行共同申
    請者，使用人可陳明不能覓致義務人共同申請登記事由，提
    繳鄉鎮公所保證書及繳納租金等憑證，單獨申請地上權登記
    。乃藍水典未陳明不能覓致義務人共同申請登記之事由，亦
    未提出鄉鎮公所保證書及繳納租金，而與偽稱「代理管理」
    之藍乾能共同聲請登記，即與上開注意事項所應具備之要件
    不合，其申請為地上權登記，顯難謂為合法。系爭地上權登
    記既具有無效之原因，藍水典應負塗銷登記之義務，今藍水
    典業已死亡，系爭地上權嗣經重劃為系爭土地後，以重劃前
    各宗土地面積比率計算其設定權利範圍面積各為40．04 平
    方公尺，被告等為藍水典之繼承人或再轉繼承人，應繼受此
    項塗銷義務，伊等自得共同以自己名義，代表祭祀公業藍引
    派下全體，起訴請求被告塗銷系爭地上權登記等語，並聲明
    求為判決如主文所示。
二、被告等均同意原告之請求。
三、按當事人於言詞辯論時為訴訟標的之認諾者，應本於其認諾
    為該當事人敗訴之判決，此觀民事訴訟法第384 條規定自明
    。查本件原告主張之事實，已據提出藍水典繼承系統表、土
    地所有權狀、土地登記謄本、臺北市內湖區公所函、祭祀公
    業藍引登記資料及原告向臺北市中山地政事務所調閱之內新
    385 號他項權利登記聲請書等件為證。被告等既均同意原告
    之請求而為認諾，本院自應為被告敗訴之判決，並依民事訴
    訟法第389 條第1 項第1 款規定，依職權宣告假執行，爰判
    決如主文所示。
四、據上論結，本件原告之訴為有理由。依民事訴訟法第384條
    、第78條、第389條第1項第1款，判決如主文。
中    華    民    國    95    年    11    月    27    日
                  民事第二庭  法  官  陳介源
以上正本證明與原本無異。
如對本判決上訴須於判決送達後20日內向本院提出上訴狀。
中    華    民    國    95    年    11    月    29    日
                              書記官  陳玉敏


司法院資訊處製作；財團法人民間司法改革基金會備份。
